---
title: "Análise Estatística do Descarte Irregular de Resíduos de Construção e Demolição"
subtitle: "The Geometry of Disposal — Recife, Pernambuco, Brasil"
author: "Relatório técnico-estatístico"
date: today
date-format: "D [de] MMMM [de] YYYY"
lang: pt
format:
  html:
    toc: true
    toc-depth: 3
    toc-title: "Sumário"
    toc-location: left
    number-sections: true
    ## Dois temas coordenados: o Quarto troca fundo E texto juntos e oferece um
    ## botão de alternância. Nunca forçar cor de texto via @media no CSS —
    ## isso clareia a fonte sem clarear o fundo e torna o texto ilegível.
    ## O `css:` abaixo entra em ambos os temas (só tipografia e espaçamento);
    ## arquivos listados dentro de `theme:` seriam tratados como SCSS.
    theme:
      light: cosmo
      dark: darkly
    fig-width: 8
    fig-height: 5
    fig-dpi: 200
    tbl-cap-location: top
    fig-cap-location: bottom
    code-fold: true
    code-summary: "Ver código"
    code-tools: true
    embed-resources: true
    smooth-scroll: true
    css: estilo.css
execute:
  echo: true
  warning: false
  message: false
  cache: false
knitr:
  opts_chunk:
    comment: "#>"
    collapse: false
bibliography: []
---

```{r}
#| label: setup
#| include: false

source("00_setup.R")
source("02_analises.R")
source("03_covariaveis.R")
suppressPackageStartupMessages({library(MASS); library(spatialreg)})

## O cache acelera reprocessamentos: a integração espacial (1.316 pontos contra
## 746 feições hidrográficas) leva alguns minutos.
if (file.exists("_dados_cache.rds")) {
  DADOS <- readRDS("_dados_cache.rds")
} else {
  source("01_dados.R")
  saveRDS(DADOS, "_dados_cache.rds")
}

pts     <- DADOS$pts
rpa     <- DADOS$rpa

## Covariáveis por bairro (assentamentos precários e ocupação). O cache evita
## reprocessar as camadas de favelas e edificações a cada renderização.
if (file.exists("_covariaveis_cache.rds")) {
  bairros <- readRDS("_covariaveis_cache.rds")
} else {
  bairros <- construir_covariaveis(DADOS$bairros)
  saveRDS(bairros, "_covariaveis_cache.rds")
}

## Células vazias aparecem como travessão: nas tabelas de comparação de modelos,
## um NA significa "parâmetro inexistente neste modelo" (θ só existe na binomial
## negativa; o OLS não tem parâmetro espacial), não dado ausente.
options(knitr.kable.NA = "—")

## Impressão padronizada de tabelas
tab <- function(df, legenda = NULL, digitos = 2, ...) {
  knitr::kable(df, caption = legenda, digits = digitos,
               format.args = list(big.mark = ".", decimal.mark = ","),
               booktabs = TRUE, ...) |>
    kableExtra::kable_styling(bootstrap_options = c("striped", "hover", "condensed"),
                              full_width = FALSE, position = "left",
                              font_size = 13)
}
```

::: {.callout-note appearance="simple"}
## Sobre este documento

Este relatório documenta, passo a passo, toda a análise estatística do estudo:
da auditoria dos dados brutos às análises espaciais confirmatórias e aos testes
de robustez. Cada seção apresenta **o que foi feito**, **por que aquele método
foi escolhido**, **o resultado** e **como interpretá-lo no contexto do artigo**.

O documento é integralmente reprodutível: todo número, tabela e figura é gerado
pelo código exibido (clique em *Ver código*). Os scripts estão em
`00_setup.R` (ambiente e parâmetros), `01_dados.R` (leitura e limpeza),
`02_analises.R` (rotinas estatísticas) e `relatorio.qmd` (este texto).
:::

# Sumário executivo {#sec-sumario}

```{r}
#| label: sumario-numeros
#| echo: false

n <- DADOS$n
```

**Objetivo do estudo.** Avaliar a relação espacial entre os pontos de descarte
irregular de Resíduos de Construção e Demolição (RCD) em Recife e três critérios
ambientais — corpos hídricos, unidades de saúde e instituições de ensino — e
classificar o risco ambiental resultante.

**O que esta análise acrescenta.** A versão anterior do manuscrito apoiava-se em
estatística descritiva e em testes qui-quadrado sobre classes de distância. Foram
acrescentados: (i) auditoria formal da base de coordenadas; (ii) estatística
descritiva completa das distâncias contínuas; (iii) análise de padrão de pontos e
de autocorrelação espacial, que testam diretamente a hipótese central do trabalho;
(iv) comparação inferencial do escore de risco entre regiões; e (v) uma bateria de
análises de robustez.

::: {.callout-important}
## Seis achados que alteram conclusões do manuscrito

1. **A base tem `r n$bruto` coordenadas, não `r n$manuscrito`.** A auditoria
   identificou um erro tipográfico sistemático em `r n$corrigido` registros e
   `r n$excluido` coordenadas irrecuperáveis (@sec-auditoria).
2. **Normalizada pela área, a RPA 1 (Centro) é tão crítica quanto a RPA 4.**
   O manuscrito, usando contagens brutas, aponta apenas a RPA 4 (@sec-rpa).
3. **O padrão espacial é significativamente agregado** (índice R ≈ 0,44;
   I de Moran ≈ 0,29), com um cinturão contíguo de *hot spots* que atravessa a
   fronteira entre RPAs — o fenômeno é de escala de bairro, não de RPA (@sec-espacial).
4. **Contra o território, os pontos estão MAIS PRÓXIMOS dos três critérios do
   que o acaso produziria** (p < 0,001) — a afirmação de que estariam
   "afastados" não resiste à hipótese nula geograficamente correta (@sec-csr).
5. **A RPA 4 concentra mais pontos, porém individualmente menos arriscados**
   que os do Centro (@sec-risco).
6. **A distância mediana até uma ecoestação é de ~2 km**, indicando déficit de
   cobertura da rede — e não apenas falha de educação ambiental (@sec-eco).
7. **A densidade de descarte é MAIOR em bairros menos precários**, invertendo a
   narrativa de justiça ambiental prevista no roteiro da discussão: RCD é
   resíduo de obra e acompanha o dinamismo construtivo (@sec-determinantes).
:::

# Metodologia estatística {#sec-metodo}

## Delineamento e unidade de análise

Estudo observacional, ecológico e de corte transversal. A unidade de análise é o
**ponto de descarte irregular** georreferenciado em campo. As unidades de
agregação são o **bairro** (n = 94) e a **Região Político-Administrativa — RPA**
(n = 6).

## Fontes de dados

```{r}
#| label: tbl-fontes
#| tbl-cap: "Fontes de dados utilizadas na análise"
#| echo: false

tibble::tibble(
  Camada = c("Pontos de descarte irregular", "Limites das RPAs", "Limites de bairros",
             "Hidrografia", "Unidades de saúde", "Unidades de ensino",
             "Ecoestações (recebem RCD)", "Renda domiciliar por ponto"),
  `Registros` = c(DADOS$n$bruto, nrow(rpa), nrow(bairros), nrow(DADOS$hidrico),
                  nrow(DADOS$saude), nrow(DADOS$escolas), nrow(DADOS$eco_rcc),
                  sum(DADOS$renda$n)),
  Origem = c("Levantamento de campo (autores)",
             rep("Portal de Dados Abertos da Prefeitura do Recife (ODbL)", 6),
             "Planilha do estudo")
) |> tab()
```

## Sistema de referência e cálculo de distâncias

As coordenadas foram coletadas em graus decimais (WGS 84, EPSG:4326) e
reprojetadas para **SIRGAS 2000 / UTM 25S (EPSG:31985)**, sistema métrico
adequado à latitude de Recife. Distâncias são euclidianas ao elemento **mais
próximo** de cada categoria, calculadas sobre geometrias completas (polígonos e
linhas), não sobre centroides — o que evita subestimar a proximidade a rios e
terrenos extensos.

## Métodos empregados e justificativa

```{r}
#| label: tbl-metodos
#| tbl-cap: "Métodos estatísticos, finalidade e justificativa da escolha"
#| echo: false

tibble::tribble(
  ~Método, ~Finalidade, ~`Por que este método`,
  "Descritivas + assimetria/curtose padronizadas", "Caracterizar as distâncias", "Distribuições assimétricas exigem mediana e IQR além de média e DP",
  "Anderson-Darling, Lilliefors, Shapiro-Wilk", "Testar normalidade", "AD é sensível às caudas, onde estão os pontos de maior risco",
  "Qui-quadrado de aderência + resíduos + Cohen's w", "Testar uniformidade das classes", "Resíduos mostram QUAIS classes sustentam a rejeição; w mede magnitude",
  "Qui-quadrado de independência + V de Cramér", "Comparar critérios entre si", "V é o tamanho de efeito adequado a tabelas maiores que 2×2",
  "IC de Wilson", "Precisão das proporções", "Superior a Wald quando p é próximo de 0 ou 1 — caso das classes extremas",
  "Índice de Clark & Evans (R)", "Testar aleatoriedade espacial", "Teste global clássico de agregação em padrão de pontos",
  "Função L de Ripley + envelope MC", "Agregação em múltiplas escalas", "Verifica se a agregação persiste além da escala do vizinho imediato",
  "Simulação de aleatoriedade completa (CSR)", "Proximidade contra o território", "Constrói a hipótese nula geograficamente correta, que o qui-quadrado não fornece",
  "Densidade Kernel", "Visualizar concentração", "Superfície contínua, independente de limites administrativos",
  "Correlação de Spearman entre critérios", "Testar redundância do modelo", "Somar componentes correlacionados atribuiria peso oculto ao mesmo fenômeno",
  "LISA (Moran local)", "Tipificar os agrupamentos", "Distingue núcleo de cluster de transição atípica, o que o Gi* não faz",
  "Binomial negativa com offset de área", "Modelar a densidade por bairro", "Contagens espaciais apresentam superdispersão severa; Poisson subestimaria os erros padrão",
  "Regressão espacial (SEM/SAR)", "Controlar dependência espacial", "Resíduos autocorrelacionados invalidam a inferência do modelo não espacial",
  "AHP (autovetor + razão de consistência)", "Ponderar critérios por especialistas", "Implementado; converte julgamentos par a par em pesos auditáveis",
  "I de Moran (analítico + permutação)", "Autocorrelação espacial", "Testa se bairros vizinhos têm densidades semelhantes",
  "Getis-Ord Gi* + correção FDR", "Localizar clusters", "Identifica hot spots; FDR controla o problema de testes múltiplos",
  "Kruskal-Wallis + Dunn-Bonferroni", "Comparar risco entre RPAs", "Escore de risco é ordinal e assimétrico — não atende à ANOVA",
  "Bootstrap BCa (5.000 reamostras)", "IC sem suposição distribucional", "Corrige viés e assimetria das distribuições de distância",
  "Análise de sensibilidade dos pesos", "Robustez do modelo de risco", "Responde à crítica de arbitrariedade dos pesos da Equação 1"
) |> tab()
```

Nível de significância: **α = `r PARAMS$alfa`**. Testes bicaudais.
Sementes fixadas (`set.seed(`r PARAMS$semente`)`) para reprodutibilidade exata
dos procedimentos de reamostragem.

---

# PARTE I — Auditoria e preparação dos dados {#sec-auditoria}

::: {.callout-tip appearance="simple"}
Nenhuma análise é mais confiável que os dados que a alimentam. Esta seção
documenta a auditoria antes de qualquer inferência — prática exigida por
periódicos que adotam diretrizes de dados abertos.
:::

## Auditoria das coordenadas

Cada coordenada foi testada contra o polígono oficial do município. Para as que
caíam fora, aplicou-se uma **lista fixa e ordenada de correções tipográficas
plausíveis**, aceitando-se a primeira que reposicionasse o ponto dentro do
território (tolerância de `r PARAMS$tol_borda_m` m para imprecisão de GPS).
Nenhum ponto foi deslocado para "o lugar mais próximo": ou existe uma correção
tipográfica que o traz para dentro, ou ele é excluído.

```{r}
#| label: tbl-auditoria
#| tbl-cap: "Resultado da auditoria das coordenadas"

DADOS$auditoria_resumo |>
  dplyr::rename(`Situação` = correcao, `n` = n, `%` = `%`) |>
  tab(digitos = 2)
```

O achado mais relevante é o erro **sistemático** (não aleatório) no dígito da
longitude: `r sum(DADOS$auditoria$correcao == "dígito 4/8 na longitude")`
registros tinham "4" onde deveria haver "8" na primeira casa decimal, deslocando
o ponto cerca de 44 km para leste (oceano). O padrão é consistente com digitação
manual em lote.

```{r}
#| label: tbl-conciliacao
#| tbl-cap: "Conciliação entre a base bruta e o N declarado no manuscrito"

tibble::tibble(
  Etapa = c("Coordenadas na planilha", "Corrigidas por tipografia",
            "Excluídas (irrecuperáveis)", "**Válidas para análise**",
            "Coordenadas exatamente duplicadas", "Locais geograficamente únicos",
            "N declarado no manuscrito"),
  n = c(n$bruto, n$corrigido, n$excluido, n$valido, n$duplicado,
        n$locais_unicos, n$manuscrito)
) |> tab()
```

::: {.callout-warning}
## Decisão pendente dos autores

As `r n$duplicado` coordenadas duplicadas podem ser (a) registros legítimos de
descartes repetidos no mesmo local ou (b) dupla digitação. A escolha altera o N
de `r n$valido` para `r n$locais_unicos`. **Todas as análises espaciais desta
seção usam locais únicos** (procedimento correto para padrão de pontos); as
análises de frequência usam o conjunto completo. O teste de robustez em
@sec-robustez-dup quantifica o impacto dessa escolha.
:::

## Correção da caracterização territorial

O manuscrito atribui à RPA 1 a mesma população e área da RPA 6
(370.907 hab.; 41,812 km²) — inconsistência de edição. As áreas foram
recalculadas a partir da geometria oficial:

```{r}
#| label: tbl-areas
#| tbl-cap: "Áreas oficiais das RPAs e distribuição dos pontos de descarte"

area_tab <- rpa |>
  sf::st_drop_geometry() |>
  dplyr::transmute(RPA, `Área (km²)` = area_km2) |>
  dplyr::mutate(
    `Bairros` = DADOS$bairros_por_rpa,
    `Pontos (manuscrito)` = as.integer(DADOS$tab_manuscrito$rpa),
    `Pontos (recomputado)` = as.integer(table(pts$RPA)),
    `Densidade (pts/km²)` = `Pontos (manuscrito)` / `Área (km²)`,
    `Área no manuscrito (km²)` = c(41.812, 14.823, 78.826, 42.104, 29.898, 41.812)
  )
tab(area_tab)
```

A contagem recomputada reproduz a do manuscrito com diferença máxima de
`r max(abs(as.integer(table(pts$RPA)) - DADOS$tab_manuscrito$rpa))` pontos,
o que **valida a atribuição espacial original dos autores**. Apenas a área da
RPA 1 estava incorreta (`r fmt_n(rpa$area_km2[1])` km², não 41,812 km²).

::: {.callout-note collapse="true"}
## Duas notas sobre as áreas

**Fonte das contagens.** Os testes e densidades desta seção usam as contagens
**do manuscrito** (total `r sum(DADOS$tab_manuscrito$rpa)`), para que os
resultados sejam diretamente comparáveis aos publicados. Com as contagens
recomputadas (total `r nrow(pts)`) as densidades mudam pouco e a ordenação das
RPAs se mantém — a única alteração perceptível é na RPA 2
(`r fmt_n(DADOS$tab_manuscrito$rpa[2] / rpa$area_km2[2], 2)` → `r fmt_n(sum(pts$RPA == 2) / rpa$area_km2[2], 2)` pontos/km²).

**Área inclui lâmina d'água.** A soma das geometrias oficiais é
`r fmt_n(sum(rpa$area_km2), 1)` km², acima dos 217,01 km² usualmente citados
para Recife, porque os polígonos incorporam rios, canais e trechos de estuário.
A densidade por área é, portanto, ligeiramente **subestimada** nas RPAs
atravessadas por corpos hídricos extensos. Como o efeito é da ordem de 3% e
afeta as regiões de modo semelhante, a comparação entre RPAs permanece válida.
:::

## Divergência interna do manuscrito nos cortes de distância da água

::: {.callout-warning}
A **Tabela 1** do manuscrito define, para recursos hídricos, os cortes
20 / 40 / **60** / 120 m. Já as **tabelas de resultados** apresentam classes
rotuladas "40–80" e "80–120", que correspondem aos cortes
20 / 40 / **80** / 120 m. As duas especificações não podem estar ambas corretas.

```{r}
#| label: corte-agua
#| echo: false
s_60 <- pontuar(pts$d_agua, c(20, 40, 60, 120))
s_80 <- pontuar(pts$d_agua, c(20, 40, 80, 120))
n_muda <- sum(s_60 != s_80)
```

Esta análise adota os cortes da **Tabela 1** (60 m), por ser a definição formal
do método. A escolha altera o escore de `r n_muda` pontos
(`r fmt_n(100 * n_muda / nrow(pts), 1)`% da base) e desloca o Sr médio de
`r fmt_n(mean(s_60), 2)` para `r fmt_n(mean(s_80), 2)` — impacto pequeno, mas
**os autores precisam decidir qual versão é a correta** e uniformizar o texto.
:::

---

# PARTE II — Estatística descritiva {#sec-descritiva}

## Distâncias aos critérios ambientais

Esta é a tabela-resumo de estatísticas descritivas solicitada na revisão. Ela
substitui a apresentação apenas por classes, que descarta informação contínua.

```{r}
#| label: tbl-descritivas
#| tbl-cap: "Estatística descritiva das distâncias de cada ponto ao elemento mais próximo (m)"

desc_todas <- dplyr::bind_rows(
  descrever(pts$d_agua,   "Corpos hídricos"),
  descrever(pts$d_saude,  "Unidades de saúde"),
  descrever(pts$d_escola, "Instituições de ensino"),
  descrever(pts$d_eco,    "Ecoestações (RCD)")
)

desc_todas |>
  dplyr::select(Variável, n, Média, DP, `CV (%)`, Mediana, Q1, Q3, IQR,
                Mínimo, Máximo) |>
  tab(digitos = 1)
```

```{r}
#| label: tbl-forma
#| tbl-cap: "Medidas de forma e precisão da média"

desc_todas |>
  dplyr::transmute(
    Variável, `EP da média` = EP,
    `IC95 da média` = sprintf("[%s; %s]", fmt_n(`IC95 inf`, 1), fmt_n(`IC95 sup`, 1)),
    Assimetria, `Assimetria/EP` = Assimetria / `EP assim.`,
    `Curtose (excesso)` = Curtose, `Curtose/EP` = Curtose / `EP curt.`,
    Forma = dplyr::if_else(Assimetria > 1, "fortemente assimétrica à direita",
                           "moderadamente assimétrica")
  ) |>
  tab(digitos = 2)
```

**Interpretação.** Todas as distribuições são assimétricas à direita
(assimetria > 1 em três das quatro variáveis, com razão assimetria/EP muito
acima de 2). A média excede a mediana em todos os casos: há uma cauda de pontos
muito distantes que infla a média. **Consequência metodológica:** a mediana é a
medida de tendência central apropriada, e todos os testes de comparação devem
ser não paramétricos — o que justifica a escolha do Kruskal-Wallis em @sec-risco.

A hierarquia de proximidade confirma o achado central do manuscrito:
**corpos hídricos são o critério sistematicamente mais próximo** dos pontos de
descarte (mediana `r fmt_n(median(pts$d_agua), 0)` m), seguidos por instituições
de ensino (`r fmt_n(median(pts$d_escola), 0)` m) e unidades de saúde
(`r fmt_n(median(pts$d_saude), 0)` m).

```{r}
#| label: fig-boxplot
#| fig-cap: "Distribuição das distâncias dos pontos de descarte a cada critério ambiental. Caixas: quartis; linha branca: mediana; losango: média. Escala logarítmica evidencia a assimetria."
#| fig-height: 4

longo <- pts |>
  sf::st_drop_geometry() |>
  dplyr::select(`Corpos hídricos` = d_agua, `Instituições de ensino` = d_escola,
                `Unidades de saúde` = d_saude, `Ecoestações` = d_eco) |>
  tidyr::pivot_longer(dplyr::everything(), names_to = "Critério", values_to = "d") |>
  dplyr::filter(d > 0)

ggplot(longo, aes(x = reorder(Critério, d, median), y = d)) +
  geom_boxplot(fill = COR$primaria, colour = COR$neutra, outlier.size = 0.5,
               outlier.alpha = 0.25, width = 0.55,
               staplewidth = 0.3) +
  stat_summary(fun = mean, geom = "point", shape = 18, size = 2.6,
               colour = COR$destaque) +
  scale_y_log10(labels = scales::label_number(big.mark = ".", decimal.mark = ",")) +
  coord_flip() +
  labs(x = NULL, y = "Distância ao elemento mais próximo (m, escala log)",
       caption = "Losango laranja: média aritmética. n = 1.316 pontos.") +
  tema_artigo()
```

## Distribuição acumulada: leitura independente dos cortes de classe

```{r}
#| label: fig-ecdf
#| fig-cap: "Função de distribuição acumulada empírica das distâncias. Para qualquer limiar no eixo horizontal, a curva informa a proporção de pontos situados abaixo dele — sem depender dos cortes de classe adotados na Tabela 1. Linhas verticais marcam os limiares de 20 m, 80 m e 160 m."
#| fig-height: 4.2

ggplot(longo, aes(x = d, colour = Critério)) +
  geom_vline(xintercept = c(20, 80, 160), colour = COR$grade, linewidth = 0.5) +
  stat_ecdf(linewidth = 0.85) +
  scale_x_log10(labels = scales::label_number(big.mark = ".", decimal.mark = ","),
                breaks = c(10, 20, 50, 80, 160, 500, 1000, 5000)) +
  scale_y_continuous(labels = scales::label_percent(accuracy = 1)) +
  scale_colour_manual(values = c(COR$primaria, COR$destaque, "#1baf7a", COR$neutra)) +
  labs(x = "Distância (m, escala log)", y = "Proporção acumulada de pontos",
       colour = NULL,
       caption = "Linhas cinza: limiares de 20 m, 80 m e 160 m usados na classificação de risco.") +
  tema_artigo()
```

::: {.callout-tip appearance="simple"}
## Por que esta figura importa para a revisão

A crítica de que os cortes de distância (20, 40, 80, 160 m) são arbitrários
perde força diante da curva acumulada: ela permite ao leitor **ler a proporção
de pontos abaixo de qualquer limiar que considere relevante**, inclusive os que
o estudo não adotou. É a forma mais transparente de apresentar dados de
distância e complementa — sem substituir — a tabela de classes.
:::

## Testes de normalidade

```{r}
#| label: tbl-normalidade
#| tbl-cap: "Bateria de testes de aderência à distribuição normal"

dplyr::bind_rows(
  bateria_normalidade(pts$d_agua,   "Corpos hídricos"),
  bateria_normalidade(pts$d_saude,  "Unidades de saúde"),
  bateria_normalidade(pts$d_escola, "Instituições de ensino"),
  bateria_normalidade(pts$Sf,       "Escore de risco (Sf)")
) |>
  dplyr::mutate(dplyr::across(dplyr::starts_with("p ("), fmt_p)) |>
  tab(digitos = 3)
```

Todos os testes rejeitam a normalidade (p < 0,001). Como em amostras grandes
(n > 1.000) os testes formais detectam desvios triviais, a decisão apoia-se
sobretudo nas **medidas de forma**: razões assimetria/EP e curtose/EP muito
superiores a 2 confirmam afastamento substantivo, não apenas significativo.
Isso fundamenta o uso de métodos não paramétricos e de bootstrap em todo o
relatório.

## Distribuição por classes de distância

```{r}
#| label: tbl-classes
#| tbl-cap: "Distribuição dos pontos por classe de distância, segundo os cortes da Tabela 1 do manuscrito"

freq_classes <- function(cl, nome) {
  t <- table(cl)
  tibble::tibble(Critério = nome, Classe = names(t), n = as.integer(t),
                 `%` = 100 * as.numeric(t) / sum(t),
                 `% acumulado` = cumsum(100 * as.numeric(t) / sum(t)))
}
dplyr::bind_rows(
  freq_classes(pts$cl_agua,   "Corpos hídricos"),
  freq_classes(pts$cl_saude,  "Unidades de saúde"),
  freq_classes(pts$cl_escola, "Instituições de ensino")
) |> tab(digitos = 2)
```

```{r}
#| label: fig-classes
#| fig-cap: "Proporção de pontos por classe de distância. A concentração na classe mais distante é acentuada para equipamentos públicos e substancialmente menor para corpos hídricos."
#| fig-height: 3.6

dplyr::bind_rows(
  freq_classes(pts$cl_agua,   "Corpos hídricos"),
  freq_classes(pts$cl_saude,  "Unidades de saúde"),
  freq_classes(pts$cl_escola, "Instituições de ensino")
) |>
  dplyr::mutate(Classe = factor(Classe, levels = unique(Classe))) |>
  ggplot(aes(x = Classe, y = `%`, fill = Critério)) +
  geom_col(position = position_dodge(width = 0.8), width = 0.72) +
  scale_fill_manual(values = c(COR$primaria, COR$destaque, "#1baf7a")) +
  labs(x = "Classe de distância (m)", y = "% dos pontos", fill = NULL) +
  tema_artigo()
```

## Distribuição segundo a renda domiciliar

```{r}
#| label: tbl-renda
#| tbl-cap: "Distribuição dos pontos de descarte por faixa de renda domiciliar (R$)"

renda_tab <- DADOS$renda |>
  dplyr::mutate(`%` = 100 * n / sum(n),
                `% acumulado` = cumsum(`%`))
tab(renda_tab)
```

```{r}
#| label: renda-resumo
#| echo: false
com_dado <- DADOS$renda$n[DADOS$renda$faixa != "Sem dados"]
tot_cd <- sum(com_dado)
pct_ate_1020 <- 100 * sum(com_dado[1:3]) / tot_cd
```

**`r fmt_n(pct_ate_1020, 1)`%** dos pontos com informação disponível situam-se em
áreas de renda domiciliar de até R$ 1.020, e apenas
`r fmt_n(100 * sum(com_dado[7:8]) / tot_cd, 2)`% acima de R$ 2.550. Este é o
insumo empírico para a discussão de justiça ambiental — a análise inferencial
correspondente está em @sec-renda-inf.

---

# PARTE III — Inferência sobre distribuições de frequência {#sec-inferencia}

## Reprodução e ampliação dos testes do manuscrito

Os testes já publicados foram **reproduzidos integralmente** a partir das tabelas
do manuscrito, e ampliados com tamanho de efeito e resíduos padronizados.

```{r}
#| label: tbl-gof
#| tbl-cap: "Testes qui-quadrado de aderência à distribuição uniforme (dados das Tabelas X1 e X2 do manuscrito)"

gof_saude <- qui_aderencia(DADOS$tab_manuscrito$saude,    rotulo = "Distância a unidades de saúde")
gof_educ  <- qui_aderencia(DADOS$tab_manuscrito$educacao, rotulo = "Distância a instituições de ensino")
gof_agua  <- qui_aderencia(DADOS$tab_manuscrito$agua,     rotulo = "Distância a corpos hídricos")

dplyr::bind_rows(gof_saude$resumo, gof_educ$resumo, gof_agua$resumo) |>
  dplyr::mutate(`valor-p` = fmt_p(`valor-p`)) |>
  tab(digitos = 2)
```

Os valores de χ² reproduzem exatamente os publicados (4.589,78; 4.441,01;
2.698,21), confirmando a correção dos cálculos originais. **O que faltava era o
tamanho de efeito:** os três Cohen's w acima de 1,4 caracterizam efeitos
"grandes" com folga (critério de Cohen: w ≥ 0,50), informação exigida no reporte
de resultados e ausente na versão anterior.

```{r}
#| label: tbl-residuos
#| tbl-cap: "Resíduos padronizados do teste de aderência — corpos hídricos"

gof_agua$detalhe |> tab(digitos = 2)

contrib_ultima <- gof_agua$detalhe[["Contrib. χ² (%)"]][5]
```

**Como ler os resíduos.** Valores acima de |1,96| indicam categorias que se
afastam significativamente do esperado. Para corpos hídricos, a classe > 120 m
concentra `r fmt_n(contrib_ultima, 1)`% de toda a
estatística χ² — ou seja, a rejeição de H₀ é sustentada quase inteiramente pelo
excesso de pontos distantes, e não por concentração nas classes críticas. Esta é
uma leitura que o manuscrito não fazia e que **reforça** sua conclusão de risco
predominantemente baixo.

## Comparação entre os três critérios

```{r}
#| label: tbl-independencia
#| tbl-cap: "Teste de independência entre critério avaliado e classe de distância"

tabela_3x5 <- rbind(
  `Unidades de saúde`     = DADOS$tab_manuscrito$saude,
  `Instituições de ensino`= DADOS$tab_manuscrito$educacao,
  `Corpos hídricos`       = DADOS$tab_manuscrito$agua
)
ind <- qui_independencia(tabela_3x5, "Critério × classe de distância")
ind$resumo |> dplyr::mutate(`valor-p` = fmt_p(`valor-p`)) |> tab(digitos = 3)

v_cramer <- ind$resumo[["V de Cramér"]]
v_ic <- sprintf("[%s; %s]", fmt_n(ind$resumo[["IC95 inf"]], 3),
                fmt_n(ind$resumo[["IC95 sup"]], 3))
```

O V de Cramér de `r fmt_n(v_cramer, 3)`
(IC95% `r v_ic`)
indica associação **fraca a moderada**: os três critérios de fato diferem entre
si, mas a magnitude é modesta. O intervalo de confiança bootstrap — ausente no
manuscrito — mostra que essa estimativa é precisa.

```{r}
#| label: tbl-residuos-ind
#| tbl-cap: "Resíduos padronizados ajustados da tabela de contingência (|valor| > 1,96 indica célula que se afasta do esperado)"

ind$residuos |> tab(digitos = 2)
```

Os resíduos localizam a diferença: corpos hídricos apresentam **excesso** de
pontos nas classes próximas (0–20 m e 20–40 m) e **déficit** na classe mais
distante — precisamente o padrão que torna a água o critério ambientalmente mais
crítico.

## Precisão das proporções (intervalos de Wilson)

```{r}
#| label: tbl-wilson
#| tbl-cap: "Intervalos de confiança de 95% (método de Wilson) para as proporções-chave do manuscrito"

props <- tibble::tribble(
  ~Indicador, ~k, ~N,
  "Pontos a ≤ 20 m de corpo hídrico", 64L, 1308L,
  "Pontos a ≤ 80 m de corpo hídrico", 186L, 1308L,
  "Pontos a > 160 m de unidade de saúde", 1241L, 1308L,
  "Pontos a > 160 m de instituição de ensino", 1225L, 1308L,
  "Pontos localizados na RPA 4", 398L, 1308L
)
props |>
  dplyr::rowwise() |>
  dplyr::mutate(`Proporção (%)` = 100 * k / N,
                `IC95 inf (%)` = ic_wilson(k, N)[1],
                `IC95 sup (%)` = ic_wilson(k, N)[2],
                `Amplitude (pp)` = `IC95 sup (%)` - `IC95 inf (%)`) |>
  dplyr::ungroup() |>
  tab(digitos = 2)
```

O método de Wilson foi preferido ao intervalo de Wald porque este último produz
limites inválidos (fora de [0, 1]) quando a proporção se aproxima dos extremos —
exatamente o caso das classes de risco crítico.

## Distribuição entre RPAs: correção da hipótese nula {#sec-rpa}

::: {.callout-important}
## Correção metodológica necessária

O manuscrito testa a distribuição por RPA contra uma **hipótese uniforme**
(218 pontos esperados por RPA). Isso é inadequado: as RPAs diferem em área por
um fator superior a cinco (`r fmt_n(min(rpa$area_km2),1)` a
`r fmt_n(max(rpa$area_km2),1)` km²). Sob H₀ correta, o número esperado de pontos
deve ser **proporcional à área**.
:::

```{r}
#| label: tbl-rpa-chi
#| tbl-cap: "Distribuição dos pontos por RPA sob duas hipóteses nulas"

obs_rpa <- DADOS$tab_manuscrito$rpa
gof_unif <- qui_aderencia(obs_rpa, rotulo = "H₀ uniforme (como no manuscrito)")
gof_area <- qui_aderencia(obs_rpa, esperado_p = rpa$area_km2 / sum(rpa$area_km2),
                          rotulo = "H₀ proporcional à área (correta)")

dplyr::bind_rows(gof_unif$resumo, gof_area$resumo) |>
  dplyr::mutate(`valor-p` = fmt_p(`valor-p`)) |>
  tab(digitos = 2)
```

**A conclusão substantiva se mantém** — a distribuição não é homogênea sob
nenhuma das hipóteses. Mas a normalização muda a leitura sobre *quais* regiões
são críticas:

```{r}
#| label: tbl-rpa-detalhe
#| tbl-cap: "Diagnóstico por RPA sob a hipótese nula proporcional à área"

gof_area$detalhe |>
  dplyr::mutate(RPA = rpa$RPA, `Área (km²)` = rpa$area_km2,
                `Densidade (pts/km²)` = Observado / `Área (km²)`) |>
  dplyr::select(RPA, `Área (km²)`, Observado, Esperado, `Densidade (pts/km²)`,
                `Resíduo ajust.`, `Contrib. χ² (%)`) |>
  dplyr::arrange(dplyr::desc(`Densidade (pts/km²)`)) |>
  tab(digitos = 2)
```

```{r}
#| label: fig-densidade-rpa
#| fig-cap: "Contagem bruta versus densidade de pontos por RPA. A ordenação muda: em densidade, a RPA 1 (Centro) iguala a RPA 4, e a RPA 3 deixa de parecer crítica."
#| fig-height: 3.8

comp <- tibble::tibble(
  RPA = factor(paste("RPA", rpa$RPA)),
  `Contagem bruta` = as.numeric(obs_rpa),
  `Densidade (pts/km²)` = as.numeric(obs_rpa) / rpa$area_km2
) |>
  tidyr::pivot_longer(-RPA, names_to = "Métrica", values_to = "valor")

ggplot(comp, aes(x = reorder(RPA, valor), y = valor, fill = Métrica)) +
  geom_col(width = 0.7) +
  coord_flip() +
  facet_wrap(~Métrica, scales = "free_x") +
  scale_fill_manual(values = c(COR$neutra, COR$primaria), guide = "none") +
  labs(x = NULL, y = NULL,
       caption = "A RPA 4 lidera em contagem; em densidade, empata com a RPA 1.") +
  tema_artigo()
```

**Achado.** A RPA 1 (Centro), com apenas `r fmt_n(rpa$area_km2[1],1)` km²,
apresenta densidade de `r fmt_n(obs_rpa[1]/rpa$area_km2[1], 1)` pontos/km² —
equivalente à RPA 4 (`r fmt_n(obs_rpa[4]/rpa$area_km2[4], 1)` pontos/km²), que o
manuscrito identifica como a mais crítica. A RPA 3, segunda em contagem
absoluta, é a **menos** densa (`r fmt_n(obs_rpa[3]/rpa$area_km2[3], 1)` pts/km²)
por ser a maior em área.

## Relação entre número de bairros e de pontos

```{r}
#| label: tbl-spearman-bairros
#| tbl-cap: "Correlação entre número de bairros e número de pontos de descarte por RPA"

sp <- cor.test(DADOS$bairros_por_rpa, as.numeric(obs_rpa), method = "spearman",
               exact = FALSE)
tibble::tibble(
  `Coeficiente` = "Spearman (ρ)",
  `ρ` = unname(sp$estimate), `S` = unname(sp$statistic),
  `valor-p` = fmt_p(sp$p.value), n = 6,
  `Conclusão` = "sem correlação estatisticamente significativa"
) |> tab(digitos = 3)
```

O manuscrito afirma haver "baixa correlação" entre número de bairros e de pontos
sem apresentar coeficiente. O teste formal indica ρ = `r fmt_n(sp$estimate, 2)`
(p = `r fmt_p(sp$p.value)`): a redação correta é **"sem correlação
significativa"**, e o poder é baixo por construção (n = 6 regiões).

---

# PARTE IV — Análise espacial {#sec-espacial}

::: {.callout-note}
Esta é a lacuna central apontada na revisão. Os testes qui-quadrado tratam
distância como categoria, mas **não testam padrão espacial**: não distinguem
1.308 pontos espalhados uniformemente de 1.308 pontos concentrados em um bairro.
As análises a seguir testam diretamente a hipótese geográfica do trabalho.
:::

```{r}
#| label: prep-espacial
#| echo: false
pts_unicos <- pts[!duplicated(sf::st_coordinates(pts)), ]
```

## Padrão de pontos: teste de aleatoriedade espacial

```{r}
#| label: tbl-ann
#| tbl-cap: "Índice do vizinho mais próximo (Clark & Evans) com correção de borda de Donnelly"

ann <- indice_vizinho_proximo(pts_unicos, sf::st_sf(geometry = DADOS$municipio))
ann |> dplyr::mutate(`valor-p` = fmt_p(`valor-p`)) |> tab(digitos = 3)

ann_R <- ann[["Índice R"]]
ann_z <- ann[["z"]]
```

**Interpretação.** O índice R compara a distância média ao vizinho mais próximo
observada com a esperada sob aleatoriedade completa (CSR). R = 1 indica
aleatoriedade; R < 1, agregação; R > 1, dispersão. O valor obtido
(**R = `r fmt_n(ann_R, 3)`**, z = `r fmt_n(ann_z, 1)`,
p < 0,001) indica que os pontos estão, em média, a menos da metade da distância
esperada por acaso: **padrão fortemente agregado**. A hipótese de que o descarte
irregular se distribui aleatoriamente pelo território é rejeitada.

## Agregação em múltiplas escalas (função L de Ripley)

O índice R avalia apenas a escala do vizinho imediato. A função L de Ripley
(transformação estabilizadora de variância da função K) testa agregação em
**todas as escalas simultaneamente**, com envelope de Monte Carlo.

```{r}
#| label: fig-ripley
#| fig-cap: "Função L de Ripley com envelope de 99 simulações sob aleatoriedade espacial completa. A curva observada (azul) permanece acima do envelope (faixa cinza) em toda a faixa analisada, indicando agregação significativa da escala de quarteirão à de bairro."
#| fig-height: 4
#| cache: true

ripley <- funcao_k_ripley(pts_unicos, sf::st_sf(geometry = DADOS$municipio),
                          n_sim = 99)
pct_acima <- 100 * mean(ripley$obs > ripley$hi, na.rm = TRUE)

ggplot(ripley, aes(x = r)) +
  geom_ribbon(aes(ymin = lo - r, ymax = hi - r), fill = COR$grade) +
  geom_line(aes(y = theo - r), colour = COR$neutra, linetype = "dashed") +
  geom_line(aes(y = obs - r), colour = COR$primaria, linewidth = 0.9) +
  labs(x = "Escala de análise r (m)", y = "L(r) − r",
       caption = paste("Linha tracejada: esperado sob aleatoriedade completa (CSR).",
                       "Faixa cinza: envelope de 99 simulações.")) +
  tema_artigo()
```

A curva observada permanece **acima** do envelope em
`r fmt_n(pct_acima, 0)`% das escalas avaliadas (0 a 3 km), confirmando que a
agregação não é artefato da escala escolhida: há estrutura de clusters desde a
escala de quarteirão até a de bairro.

::: {.callout-note collapse="true"}
## Nota técnica sobre a correção de borda

A correção isotrópica de Ripley recalcula pesos de borda contra cada aresta da
janela; com o contorno detalhado do município (incluindo linha de costa e
ilhas) e 100 padrões simulados, o custo computacional é proibitivo. Adotou-se a
**correção de borda por contagem reduzida** ("border"), que é consistente e
substancialmente mais rápida, sobre uma versão simplificada do contorno
(tolerância de 150 m). Como o envelope de Monte Carlo é gerado sob exatamente a
mesma correção e a mesma janela, qualquer viés residual afeta igualmente a
curva observada e as simuladas — a inferência permanece válida.
:::

## Os pontos estão mais próximos dos critérios do que o acaso? {#sec-csr}

::: {.callout-important}
## A pergunta que o objetivo do artigo realmente faz

O manuscrito conclui que o risco é baixo porque a maioria dos pontos está
distante dos critérios. Mas "distante" comparado a quê? O qui-quadrado de
aderência usa como referência a hipótese de **classes de distância
equiprováveis** — que não tem significado geográfico: a faixa de território a
até 20 m de um rio é muitíssimo menor que a faixa além de 120 m, de modo que
mesmo um descarte perfeitamente aleatório produziria "muitos pontos distantes".

A referência correta é o **território**: se os resíduos fossem depositados em
qualquer lugar de Recife, que distância mediana observaríamos? O teste abaixo
constrói essa hipótese nula por simulação.
:::

```{r}
#| label: tbl-csr
#| tbl-cap: "Distância mediana observada versus esperada sob aleatoriedade espacial completa (999 repetições sobre população de referência de 20.000 pontos uniformes na porção terrestre do município)"
#| cache: true

camadas_criterio <- list("Corpos hídricos" = DADOS$hidrico,
                         "Unidades de saúde" = DADOS$saude,
                         "Instituições de ensino" = DADOS$escolas)

## A lâmina d'água (≈5% do polígono municipal) é excluída da área de sorteio:
## não se deposita entulho em terra dentro de um rio, e mantê-la faria parte dos
## pontos nulos surgir com distância zero, deslocando a hipótese nula.
csr <- teste_proximidade_csr(pts, camadas_criterio,
                             sf::st_sf(geometry = DADOS$municipio),
                             n_sim = 999, n_ref = 20000,
                             excluir = DADOS$hidrico)

csr |> dplyr::mutate(`valor-p` = fmt_p(`valor-p`)) |> tab(digitos = 1)
```

**Resultado.** Os três critérios apresentam distância mediana observada
**significativamente menor** que a esperada sob aleatoriedade (p < 0,001). Os
pontos de descarte estão cerca de
`r fmt_n(100 * (1 - csr[["Razão obs/esperada"]][1]), 0)`% mais próximos dos
corpos hídricos,
`r fmt_n(100 * (1 - csr[["Razão obs/esperada"]][2]), 0)`% mais próximos das
unidades de saúde e
`r fmt_n(100 * (1 - csr[["Razão obs/esperada"]][3]), 0)`% mais próximos das
instituições de ensino do que estariam se distribuídos ao acaso pelo território.

::: {.callout-warning}
## Interpretação — e o que este resultado NÃO autoriza a concluir

Este achado **não contradiz** a classificação de risco do manuscrito: continua
verdadeiro que a maioria absoluta dos pontos está em classes de baixa
pontuação. O que ele mostra é que a afirmação "os pontos estão afastados dos
critérios" **não se sustenta quando a comparação é feita contra o território**.

A explicação mais provável é **confundimento pela urbanização**: descarte
irregular ocorre onde há ocupação, vias de acesso e obras — e é exatamente onde
também se localizam escolas, unidades de saúde e a drenagem urbana canalizada.
A proximidade observada reflete, em boa medida, essa coocorrência, e não
necessariamente uma escolha deliberada de descartar perto desses equipamentos.

Recomenda-se, portanto: (i) incluir o teste como evidência de que o padrão não
é aleatório; (ii) declarar explicitamente a hipótese de confundimento urbano; e
(iii) ajustar a redação das conclusões, substituindo "os pontos estão distantes
dos critérios" por "a maioria dos pontos situa-se em classes de baixo escore,
embora sistematicamente mais próxima dos critérios do que o esperado ao acaso".
:::

```{r}
#| label: fig-csr
#| fig-cap: "Distância mediana observada (linha laranja) frente à distribuição das medianas simuladas sob aleatoriedade espacial completa (barras azuis). Em nenhuma das 999 repetições o acaso produziu pontos tão próximos quanto os observados."
#| fig-height: 3.6
#| cache: true

## Reconstrói a distribuição nula apenas para exibição (mesma área de sorteio)
set.seed(PARAMS$semente)
terra <- sf::st_difference(sf::st_geometry(DADOS$municipio),
                           sf::st_union(sf::st_geometry(DADOS$hidrico))) |>
  sf::st_make_valid()
ref <- sf::st_sf(geometry = sf::st_sample(terra, 20000, type = "random"))
nulos <- purrr::imap_dfr(camadas_criterio, function(cam, nome) {
  d <- dist_min(ref, cam)
  meds <- replicate(999, median(sample(d, nrow(pts), replace = TRUE)))
  tibble::tibble(Critério = nome, mediana = meds)
})
observados <- tibble::tibble(Critério = csr$Critério,
                             obs = csr[["Mediana observada (m)"]])

ggplot(nulos, aes(x = mediana)) +
  geom_histogram(bins = 40, fill = COR$primaria, colour = NA) +
  geom_vline(data = observados, aes(xintercept = obs),
             colour = COR$destaque, linewidth = 0.9) +
  geom_text(data = observados, aes(x = obs, y = Inf, label = "observado"),
            colour = COR$destaque, angle = 90, vjust = -0.4, hjust = 1.1, size = 2.9) +
  facet_wrap(~Critério, scales = "free") +
  labs(x = "Distância mediana (m)", y = "Repetições simuladas") +
  tema_artigo()
```

## Autocorrelação espacial da densidade por bairro

```{r}
#| label: tbl-moran
#| tbl-cap: "I de Moran global para a densidade de pontos por bairro (n = 94; contiguidade queen; pesos normalizados por linha)"
#| cache: true

mor <- moran_global(bairros$densidade, bairros)
mor$resumo |>
  dplyr::mutate(dplyr::across(dplyr::starts_with("p ("), fmt_p)) |>
  tab(digitos = 4)

moran_I  <- mor$resumo[["I de Moran"]]
moran_E  <- mor$resumo[["E[I] sob H0"]]
moran_p  <- mor$resumo[["p (permutação)"]]
```

**Interpretação.** O I de Moran mede se bairros vizinhos apresentam densidades
semelhantes. O valor observado
(**I = `r fmt_n(moran_I, 3)`**) é muito superior ao esperado
sob ausência de autocorrelação (E[I] = `r fmt_n(moran_E, 4)`),
com p = `r fmt_p(moran_p)` em
`r PARAMS$n_perm` permutações. Há **autocorrelação espacial positiva
significativa**: o descarte irregular forma clusters geográficos coerentes, não
ocorrências isoladas.

Reportamos os dois procedimentos inferenciais — analítico (sob suposição de
aleatorização) e por permutação — porque o primeiro depende de suposições
distribucionais que a densidade assimétrica não satisfaz; a concordância entre
eles reforça a conclusão.

## Localização dos clusters (Getis-Ord Gi*)

```{r}
#| label: tbl-gi
#| tbl-cap: "Bairros classificados como hot spots pelo Gi* (valores-p corrigidos por FDR)"
#| cache: true

gi <- getis_ord(bairros$densidade, bairros, bairros$EBAIRRNOME)
gi_hot <- gi |> dplyr::filter(grepl("hot", Classificação))

gi_hot |>
  dplyr::mutate(Unidade = stringr::str_to_title(Unidade),
                `valor-p` = fmt_p(`valor-p`),
                `p ajustado (FDR)` = fmt_p(`p ajustado (FDR)`)) |>
  dplyr::rename(Bairro = Unidade, `Densidade (pts/km²)` = Valor) |>
  tab(digitos = 2)
```

Foram identificados **`r nrow(gi_hot)` bairros** como *hot spots* após correção
para testes múltiplos pelo procedimento de Benjamini-Hochberg (FDR) — controle
necessário porque 94 testes simultâneos produziriam falsos positivos por acaso.
Sem essa correção, `r sum(gi[["Gi* (z)"]] >= 1.96)` bairros seriam declarados
significativos; o reporte conservador é o recomendado.

```{r}
#| label: fig-mapa
#| fig-cap: "Densidade de pontos de descarte por bairro e localização dos hot spots (contorno laranja). Linhas cinza-escuras delimitam as RPAs. O cluster principal atravessa a fronteira entre a RPA 4 e a RPA 1."
#| fig-height: 7.5

bairros_plot <- bairros
bairros_plot$hot <- gi$Classificação[match(bairros$EBAIRRNOME, gi$Unidade)]

ggplot() +
  geom_sf(data = bairros_plot, aes(fill = densidade), colour = "white",
          linewidth = 0.15) +
  geom_sf(data = dplyr::filter(bairros_plot, grepl("hot", hot)),
          fill = NA, colour = COR$destaque, linewidth = 0.8) +
  geom_sf(data = rpa, fill = NA, colour = "#555555", linewidth = 0.5) +
  scale_fill_gradientn(colours = COR$sequencial,
                       name = "Pontos por km²",
                       labels = scales::label_number(decimal.mark = ",")) +
  labs(caption = "Contorno laranja: hot spot significativo (Gi*, FDR < 0,05).") +
  theme_void(base_size = 10) +
  theme(legend.position = "right",
        plot.background = element_rect(fill = "white", colour = NA),
        legend.text = element_text(colour = "#333333"),
        legend.title = element_text(colour = "#333333"),
        plot.caption = element_text(colour = COR$neutra, hjust = 0, size = 8))
```

## Superfície de densidade Kernel

```{r}
#| label: fig-kernel
#| fig-cap: "Densidade Kernel dos pontos de descarte irregular (largura de banda de 500 m), recortada ao território municipal. Diferentemente do mapa por bairro, a superfície contínua não depende dos limites administrativos e revela a extensão real do núcleo de concentração."
#| fig-height: 7.5
#| cache: true

kde <- densidade_kernel(pts, sf::st_sf(geometry = DADOS$municipio),
                        sigma = 500, resolucao = 300)

ggplot() +
  geom_raster(data = kde, aes(x = x, y = y, fill = densidade)) +
  geom_sf(data = rpa, fill = NA, colour = "white", linewidth = 0.45) +
  scale_fill_gradientn(colours = COR$sequencial, name = "Pontos por km²",
                       labels = scales::label_number(decimal.mark = ",")) +
  coord_sf(expand = FALSE) +
  labs(caption = "Largura de banda: 500 m. Linhas brancas: limites das RPAs.") +
  theme_void(base_size = 10) +
  theme(legend.position = "right",
        plot.background = element_rect(fill = "white", colour = NA),
        legend.text = element_text(colour = "#333333"),
        legend.title = element_text(colour = "#333333"),
        plot.caption = element_text(colour = COR$neutra, hjust = 0, size = 8))
```

A superfície Kernel foi solicitada na revisão e cumpre função distinta da do
mapa coroplético: por não depender dos limites de bairro, ela mostra que o
núcleo de concentração é **um só**, contínuo, e que sua extensão real é
seccionada tanto pelas fronteiras de bairro quanto pelas de RPA.

### A superfície depende da largura de banda escolhida?

A largura de banda (σ) é a decisão discricionária mais influente numa estimativa
de densidade: valores pequenos produzem manchas fragmentadas; valores grandes
dissolvem tudo num único borrão. A figura abaixo repete a estimativa em quatro
escalas para mostrar se o padrão identificado é real ou artefato dessa escolha.

```{r}
#| label: fig-kernel-sensib
#| fig-cap: "Densidade Kernel sob quatro larguras de banda. O núcleo central persiste em todas as escalas; σ = 250 m fragmenta o padrão em focos de quarteirão e σ = 1.500 m dissolve a estrutura de bairro. O valor adotado (500 m) preserva ambas as leituras."
#| fig-height: 8
#| cache: true

kde_multi <- sensibilidade_kernel(pts, sf::st_sf(geometry = DADOS$municipio),
                                  sigmas = c(250, 500, 1000, 1500))
kde_multi$faceta <- factor(paste0("σ = ", kde_multi$sigma, " m"),
                           levels = paste0("σ = ", c(250, 500, 1000, 1500), " m"))

ggplot() +
  geom_raster(data = kde_multi, aes(x = x, y = y, fill = densidade)) +
  geom_sf(data = rpa, fill = NA, colour = "white", linewidth = 0.3) +
  facet_wrap(~faceta, ncol = 2) +
  scale_fill_gradientn(colours = COR$sequencial, name = "Pontos/km²",
                       labels = scales::label_number(decimal.mark = ",")) +
  coord_sf(expand = FALSE) +
  theme_void(base_size = 9) +
  theme(legend.position = "right",
        plot.background = element_rect(fill = "white", colour = NA),
        strip.text = element_text(colour = "#333333", face = "bold", size = 9),
        legend.text = element_text(colour = "#333333"),
        legend.title = element_text(colour = "#333333"))
```

**Conclusão.** A localização do núcleo é **estável** nas quatro escalas — o que
muda é apenas o grau de suavização. O padrão não é artefato da largura de banda.

## Tipologia dos agrupamentos (LISA)

O Getis-Ord Gi\* responde "onde os valores são altos". O LISA (*Local Indicators
of Spatial Association*) responde uma pergunta diferente e complementar: **que
tipo de vizinhança é esta** — valor alto cercado de altos (núcleo de cluster),
baixo cercado de baixos (vazio) ou as transições atípicas, que o Gi\* não
distingue.

```{r}
#| label: tbl-lisa
#| tbl-cap: "Bairros com associação espacial local significativa (LISA, 9.999 permutações, p corrigido por FDR)"
#| cache: true

lisa <- lisa_local(bairros$densidade, bairros, bairros$EBAIRRNOME)

lisa |>
  dplyr::filter(Quadrante != "não significativo") |>
  dplyr::mutate(Unidade = stringr::str_to_title(Unidade),
                `valor-p` = fmt_p(`valor-p`),
                `p ajustado (FDR)` = fmt_p(`p ajustado (FDR)`)) |>
  dplyr::rename(Bairro = Unidade, `Densidade (pts/km²)` = Valor) |>
  tab(digitos = 2)
```

O LISA é mais **conservador** que o Gi\*: identifica
`r sum(lisa$Quadrante == "Alto-Alto (núcleo)")` núcleos Alto-Alto contra os
`r nrow(gi_hot)` *hot spots* do Gi\*. A diferença é esperada e informativa — o
Gi\* sinaliza toda vizinhança com soma elevada, enquanto o LISA exige que a
unidade **e** seus vizinhos sejam simultaneamente atípicos. Os dois métodos
convergem no essencial: o cluster de alta densidade é real e situa-se na Zona
Oeste/Centro.

::: {.callout-note collapse="true"}
## Nota sobre a resolução do p simulado

Com 999 permutações, o menor p possível é 0,001 e vários bairros empatam nesse
valor, deixando a correção FDR exatamente no limiar de 0,05 — o resultado
oscilava entre execuções. Adotaram-se **9.999 permutações**, que elevam a
resolução para 1×10⁻⁴ e estabilizam a classificação (verificada por execuções
repetidas com sementes distintas).
:::

**Achado com implicação para o desenho do estudo.** Os *hot spots* formam um
cinturão **contíguo** — `r paste(stringr::str_to_title(gi_hot$Unidade), collapse = ", ")` —
que atravessa a divisa entre RPA 4 e RPA 1. Isso indica que a RPA —
unidade administrativa adotada no manuscrito — **secciona artificialmente** o
fenômeno: a escala geográfica real do problema é o bairro. Recomenda-se que a
discussão incorpore essa leitura e que as recomendações de política sejam
direcionadas ao cinturão identificado, não a regiões administrativas inteiras.

## Determinantes da densidade: modelos de contagem e regressão espacial {#sec-determinantes}

A metodologia do manuscrito promete relacionar o descarte a condições
socioeconômicas. Esta seção cumpre essa promessa com modelagem explícita.

### Covariáveis disponíveis e a que foi descartada

```{r}
#| label: tbl-covariaveis
#| tbl-cap: "Covariáveis construídas por bairro a partir de camadas públicas"

bd <- sf::st_drop_geometry(bairros)
tibble::tribble(
  ~Covariável, ~Definição, ~Fonte, ~Situação,
  "% de área precária", "Proporção da área do bairro coberta por favela, cortiço ou loteamento irregular", "Cadastro oficial de assentamentos precários", "usada",
  "População precária", "Soma da população residente nos assentamentos do bairro", "Idem (campo Populacao_)", "usada (colinear)",
  "Densidade de edificações", "Edificações por km²", "Camada de edificações", "DESCARTADA",
  "Taxa de ocupação", "Área construída / área do bairro", "Camada de edificações", "DESCARTADA"
) |> tab()
```

::: {.callout-important}
## Por que a camada de edificações foi descartada

A camada de edificações do portal registra apenas
`r fmt_n(sum(bd$n_edificacoes), 0)` imóveis e devolve **zero edificações em
`r sum(!bd$cobertura_edif)` dos `r nrow(bd)` bairros** — entre eles Santo
Antônio, Bairro do Recife, Brasília Teimosa e Ilha Joana Bezerra, todos
densamente ocupados. Esses zeros são **ausência de dado, não ausência de
construção**. Incluir a variável faria 33% das unidades entrarem no modelo com
valor falso e produziria viés sistemático. A limitação foi verificada antes da
modelagem e a covariável foi excluída.

Consequência prática: **o ajuste do teste CSR pela densidade construída
(@sec-csr) não pôde ser feito**, e o confundimento urbano permanece declarado
como limitação em vez de controlado.
:::

### Renda: por que não entrou no modelo

O Cadastro Único do portal traz renda familiar, mas **sem bairro nem
coordenada** — apenas o código do município. É inutilizável para análise
espacial. Na ausência de renda georreferenciada, o **percentual de área em
assentamento precário** é o proxy socioeconômico adotado: é oficial,
georreferenciado e cobre `r sum(bd$pct_precario > 0)` dos `r nrow(bd)` bairros.

### Modelo de contagem

A resposta é uma contagem com exposição desigual (as áreas variam de
`r fmt_n(min(bd$area_km2), 2)` a `r fmt_n(max(bd$area_km2), 1)` km²), daí o
*offset* log(área) — que converte o modelo, na prática, em um modelo de
**densidade**.

```{r}
#| label: tbl-contagem
#| tbl-cap: "Comparação entre Poisson e binomial negativa para o número de pontos por bairro"

bd$log_area <- log(bd$area_km2)
mc <- modelos_contagem(bd, pontos ~ pct_precario + offset(log_area))
mc$ajuste |> tab(digitos = 2)
```

A dispersão de Pearson/gl do modelo de Poisson é
`r fmt_n(mc$ajuste[["Dispersão (Pearson/gl)"]][1], 1)` — mais de quarenta vezes
o valor esperado sob equidispersão. Há **superdispersão severa**, e a binomial
negativa é o modelo apropriado (AIC `r fmt_n(mc$ajuste$AIC[2], 0)` contra
`r fmt_n(mc$ajuste$AIC[1], 0)`). Reportar apenas o Poisson produziria erros
padrão subestimados e significâncias infladas.

```{r}
#| label: tbl-contagem-coef
#| tbl-cap: "Coeficientes do modelo binomial negativa (IRR = razão de taxas de incidência)"

mc$coeficientes |> dplyr::mutate(`valor-p` = fmt_p(`valor-p`)) |> tab(digitos = 4)
```

```{r}
#| label: tbl-moran-res
#| tbl-cap: "Autocorrelação espacial dos resíduos do modelo de contagem"
#| cache: true

mres <- moran_residuos(mc$modelo, bairros)
mres |> dplyr::mutate(`valor-p (permutação)` = fmt_p(`valor-p (permutação)`)) |>
  tab(digitos = 4)
```

Os resíduos **permanecem espacialmente autocorrelacionados**, o que significa
que o modelo não espacial deixa estrutura por explicar. Isso obriga a passar
para um modelo espacial explícito.

### Regressão espacial

```{r}
#| label: tbl-regressao-espacial
#| tbl-cap: "OLS, modelo de erro espacial (SEM) e modelo de defasagem espacial (SAR) para o logaritmo da densidade de pontos"
#| cache: true

bd$log_dens <- log1p(bd$densidade)
re <- regressao_espacial(log_dens ~ pct_precario, bd, bairros)
re$comparacao |> dplyr::mutate(`valor-p` = fmt_p(`valor-p`)) |> tab(digitos = 4)
```

```{r}
#| label: reg-numeros
#| echo: false
b_ols <- re$comparacao$`β`[re$comparacao$Modelo == "OLS (não espacial)"]
p_ols <- re$comparacao$`valor-p`[re$comparacao$Modelo == "OLS (não espacial)"]
p_sem <- re$comparacao$`valor-p`[re$comparacao$Modelo == "Erro espacial (SEM)"]
p_sar <- re$comparacao$`valor-p`[re$comparacao$Modelo == "Defasagem espacial (SAR)"]
lambda <- re$comparacao$`Parâmetro espacial`[re$comparacao$Modelo == "Erro espacial (SEM)"]
```

::: {.callout-important}
## O achado central desta seção — e a cautela que ele exige

No **OLS**, o percentual de área precária tem efeito **negativo e significativo**
(β = `r fmt_n(b_ols, 4)`; p = `r fmt_p(p_ols)`): bairros com mais assentamentos
precários apresentam **menor** densidade de descarte irregular de RCD. O mesmo
sinal aparece no modelo binomial negativa
(IRR = `r fmt_n(mc$coeficientes[["IRR (exp β)"]][2], 4)`, ou seja, cerca de 1%
menos pontos por km² a cada ponto percentual de área precária).

**Mas o efeito perde significância quando se controla a dependência espacial**
(SEM: p = `r fmt_p(p_sem)`; SAR: p = `r fmt_p(p_sar)`), embora os dois modelos
espaciais ajustem muito melhor que o OLS
(AIC `r fmt_n(min(re$comparacao$AIC), 0)` contra
`r fmt_n(max(re$comparacao$AIC), 0)`), com parâmetro espacial forte
(λ ≈ `r fmt_n(lambda, 2)`).

A leitura correta é: **boa parte do que parecia efeito da precariedade é, na
verdade, estrutura espacial** — bairros vizinhos se parecem, e ignorar isso
inflaria a significância. O manuscrito deve reportar o modelo espacial, não
apenas a correlação bivariada.
:::

```{r}
#| label: tbl-rs
#| tbl-cap: "Diagnósticos de Rao (multiplicador de Lagrange) para escolha entre SEM e SAR"

rs <- re$testes
tibble::tibble(
  Teste = names(rs),
  Estatística = vapply(rs, function(x) unname(x$statistic), numeric(1)),
  `valor-p` = fmt_p(vapply(rs, function(x) unname(x$p.value), numeric(1)))
) |> tab(digitos = 3)
```

As versões não robustas (RSerr e RSlag) são ambas altamente significativas,
enquanto as robustas não o são — configuração que, segundo Anselin, indica
dependência espacial **presente mas não identificável** quanto à forma: os dados
não permitem distinguir se ela opera pelo erro ou pela defasagem. Como SEM e SAR
produzem AIC praticamente idêntico e mesma conclusão substantiva, a escolha
entre eles não altera a interpretação.

::: {.callout-warning}
## Implicação para a discussão do manuscrito — inverte a narrativa esperada

O roteiro da discussão previa enquadrar os achados em **justiça ambiental**, o
que sugeriria maior descarte em áreas vulneráveis. Os dados apontam a direção
**contrária**: a densidade de descarte é maior em bairros consolidados de renda
média e alta — Madalena, Derby, Parnamirim, Espinheiro, Boa Vista, Graças —
justamente os *hot spots* de @sec-espacial.

A explicação mais plausível é a natureza do resíduo: **RCD é resíduo de obra**.
Reformas e construções concentram-se onde há dinamismo imobiliário e imóveis
consolidados a renovar, não nas áreas mais precárias. Isso também reinterpreta a
tabela de renda de @sec-descritiva: os 44% de pontos em áreas de renda até
R$ 1.020 refletem sobretudo o fato de que **a maior parte do território é de
renda baixa** — sem denominador, o número engana. Normalizada, a associação
inverte de sinal.

Recomenda-se substituir o enquadramento de justiça ambiental por uma leitura de
**dinâmica construtiva urbana**, mais aderente à evidência, mencionando a
vulnerabilidade apenas onde ela de fato aparece (a exposição a corpos hídricos).
:::

---

# PARTE V — Escore de risco ambiental {#sec-risco}

## Construção e distribuição do escore

O escore final Sf é a soma dos escores parciais de proximidade a unidades de
saúde (Ss), instituições de ensino (Se) e recursos hídricos (Sr), conforme a
Equação 1 e os cortes da Tabela 1 do manuscrito.

```{r}
#| label: tbl-sf-desc
#| tbl-cap: "Estatística descritiva do escore de risco Sf e de seus componentes"

dplyr::bind_rows(
  descrever(pts$Ss, "Ss — unidades de saúde"),
  descrever(pts$Se, "Se — instituições de ensino"),
  descrever(pts$Sr, "Sr — recursos hídricos"),
  descrever(pts$Sf, "Sf — escore final")
) |>
  dplyr::select(Variável, n, Média, DP, Mediana, Q1, Q3, Mínimo, Máximo,
                Assimetria, Curtose) |>
  tab(digitos = 2)
```

```{r}
#| label: tbl-sf-classes
#| tbl-cap: "Classificação de risco dos pontos de descarte (Tabela 2 do manuscrito)"

tibble::tibble(Classe = names(table(pts$classe_risco)),
               n = as.integer(table(pts$classe_risco))) |>
  dplyr::mutate(`%` = 100 * n / sum(n),
                `IC95 inf (%)` = purrr::map_dbl(n, ~ ic_wilson(.x, nrow(pts))[1]),
                `IC95 sup (%)` = purrr::map_dbl(n, ~ ic_wilson(.x, nrow(pts))[2])) |>
  tab(digitos = 2)
```

::: {.callout-warning}
## Duas métricas distintas — não confundir

O manuscrito afirma que "93% da área de Recife é de Classe I". Esse percentual
refere-se à **área do município**. A tabela acima refere-se ao **percentual de
pontos de descarte** em cada classe
(`r fmt_n(100*mean(pts$classe_risco == PARAMS$classes_sf[1]),1)`% em Classe I).
As duas métricas são válidas e respondem a perguntas diferentes; o texto final
deve explicitar qual está sendo reportada em cada passagem.
:::

## Os três critérios são independentes? Verificação de redundância

A Equação 1 **soma** os três escores parciais. Somar componentes que medem o
mesmo fenômeno equivaleria a atribuir peso extra a ele sem que isso fosse
declarado. A verificação abaixo não constava do manuscrito e antecipa uma
crítica metodológica previsível.

```{r}
#| label: tbl-redundancia
#| tbl-cap: "Correlação de Spearman entre as distâncias aos três critérios"

correlacao_criterios(sf::st_drop_geometry(pts),
                     c("d_agua", "d_saude", "d_escola"),
                     c("Corpos hídricos", "Unidades de saúde", "Instituições de ensino")) |>
  dplyr::mutate(`valor-p` = fmt_p(`valor-p`)) |>
  tab(digitos = 3)
```

```{r}
#| label: tbl-redundancia-escores
#| tbl-cap: "Correlação de Spearman entre os escores parciais que compõem Sf"

correlacao_criterios(sf::st_drop_geometry(pts), c("Sr", "Ss", "Se"),
                     c("Sr (hídricos)", "Ss (saúde)", "Se (ensino)")) |>
  dplyr::mutate(`valor-p` = fmt_p(`valor-p`)) |>
  tab(digitos = 3)
```

**Resultado favorável ao modelo.** As correlações são desprezíveis a fracas
(|ρ| ≤ 0,15; variância compartilhada inferior a 3% em todos os pares). Os três
critérios capturam dimensões **efetivamente distintas** da exposição, o que
**valida a estrutura aditiva da Equação 1**: não há dupla contagem do mesmo
fenômeno. Este é um argumento positivo a favor do modelo que o manuscrito ainda
não apresenta e que convém incluir na resposta aos revisores.

## Comparação do risco entre RPAs

```{r}
#| label: tbl-kw
#| tbl-cap: "Comparação do escore de risco Sf entre as seis RPAs"

comp_rpa <- comparar_grupos(pts$Sf, paste("RPA", pts$RPA))
comp_rpa$resumo |> dplyr::mutate(`valor-p` = fmt_p(`valor-p`)) |> tab(digitos = 3)

eps2_rpa <- attr(comp_rpa$resumo, "eps2")
eta2_rpa <- attr(comp_rpa$resumo, "eta2")
moda_sf  <- attr(comp_rpa$resumo, "moda_prop")
H_rpa    <- comp_rpa$resumo$Estatística[1]
```

::: {.callout-warning}
## Empates no escore limitam a leitura por mediana

O escore Sf assume apenas `r length(unique(pts$Sf))` valores distintos, e
**`r fmt_n(100 * moda_sf, 1)`% dos pontos estão no valor mínimo possível
(Sf = 1,5)** — resultado de somar três escores de 0,5, atribuídos quando o ponto
está na classe mais distante dos três critérios. Duas consequências:

1. A **mediana é 1,5 em quatro das seis RPAs**, o que a torna pouco informativa
   para comparação; a média e os quartis superiores discriminam melhor.
2. O volume de empates reduz o poder do Kruskal-Wallis. O teste ainda detecta
   diferença, mas o tamanho de efeito pequeno deve ser lido também à luz dessa
   concentração — e não apenas como "a RPA importa pouco".

Note ainda que **Sf = 0 é inatingível**: o mínimo teórico do modelo é 1,5. A
Classe I, definida no manuscrito como 0 a 7,5, cobre portanto uma faixa que
começa abaixo do que o instrumento pode produzir.
:::

Aplicou-se o **Kruskal-Wallis** por se tratar de variável ordinal e assimétrica
(ver @sec-descritiva). A **ANOVA de Welch** é reportada como verificação
convergente: não assume variâncias homogêneas e chega à mesma conclusão, o que
descarta a possibilidade de o resultado ser artefato da escolha do teste.

```{r}
#| label: tbl-sf-rpa
#| tbl-cap: "Escore de risco por RPA"

comp_rpa$descritiva |> tab(digitos = 2)
```

```{r}
#| label: tbl-dunn
#| tbl-cap: "Comparações múltiplas pelo teste de Dunn com correção de Bonferroni (apenas contrastes significativos)"

comp_rpa$dunn |>
  dplyr::filter(`p ajustado (Bonferroni)` < PARAMS$alfa) |>
  dplyr::mutate(dplyr::across(dplyr::starts_with("p "), fmt_p)) |>
  tab(digitos = 3)
```

```{r}
#| label: fig-sf-rpa
#| fig-cap: "Distribuição do escore de risco Sf por RPA. Linhas horizontais marcam os limites entre classes de risco. As RPAs 4 e 5 apresentam escores individuais significativamente menores, apesar de a RPA 4 concentrar o maior número absoluto de pontos."
#| fig-height: 4.2

ggplot(sf::st_drop_geometry(pts), aes(x = factor(RPA), y = Sf)) +
  geom_hline(yintercept = c(7.5, 15, 22.5), colour = COR$grade, linewidth = 0.5) +
  geom_boxplot(fill = COR$primaria, colour = COR$neutra, width = 0.55,
               outlier.size = 0.6, outlier.alpha = 0.3, staplewidth = 0.3) +
  stat_summary(fun = mean, geom = "point", shape = 18, size = 2.4,
               colour = COR$destaque) +
  annotate("text", x = 6.45, y = c(7.5, 15, 22.5) + 0.7, hjust = 1, size = 2.8,
           colour = COR$neutra,
           label = c("limite Classe I", "limite Classe II", "limite Classe III")) +
  labs(x = "Região Político-Administrativa", y = "Escore final de risco (Sf)",
       caption = sprintf("Kruskal-Wallis: H = %s; gl = %d; p < 0,001; ε² = %s (efeito pequeno).",
                         fmt_n(H_rpa, 2), comp_rpa$resumo$gl[1],
                         fmt_n(eps2_rpa, 3))) +
  tema_artigo()
```

**Achado contraintuitivo e relevante para a discussão.** A RPA 4 concentra o
maior número absoluto de pontos, mas seus pontos têm escore de risco
**significativamente menor** que os das RPAs 1, 3 e 6. Ou seja: na RPA 4 há
*muitos* descartes, porém em locais mais afastados dos critérios sensíveis; no
Centro (RPA 1) há *menos* descartes, porém mais próximos de equipamentos
públicos e corpos hídricos. Quantidade e gravidade são dimensões distintas do
problema e demandam respostas de política distintas.

O tamanho de efeito (η² = `r fmt_n(eta2_rpa, 3)`; ε² = `r fmt_n(eps2_rpa, 3)`)
é **pequeno**: a RPA explica pouco da variabilidade do risco individual —
coerente com o achado de que a escala relevante é o bairro (@sec-espacial).

---

# PARTE VI — Análises de robustez e complementares {#sec-robustez}

::: {.callout-note}
Análises de robustez verificam se as conclusões sobrevivem a escolhas
metodológicas defensáveis porém arbitrárias. São o principal antídoto à crítica
de que os resultados dependem de decisões dos autores.
:::

## Intervalos de confiança por bootstrap

```{r}
#| label: tbl-bootstrap
#| tbl-cap: "Intervalos de confiança bootstrap (5.000 reamostras) para as medianas das distâncias"
#| cache: true

set.seed(PARAMS$semente)
dplyr::bind_rows(
  dplyr::mutate(bootstrap_ic(pts$d_agua),   Variável = "Corpos hídricos", .before = 1),
  dplyr::mutate(bootstrap_ic(pts$d_saude),  Variável = "Unidades de saúde", .before = 1),
  dplyr::mutate(bootstrap_ic(pts$d_escola), Variável = "Instituições de ensino", .before = 1),
  dplyr::mutate(bootstrap_ic(pts$Sf, estatistica = mean), Variável = "Escore Sf (média)", .before = 1)
) |> tab(digitos = 2)
```

Como as distribuições são assimétricas, o intervalo **BCa** (corrigido para viés
e aceleração) é o reporte preferencial. A proximidade entre os limites percentil
e BCa indica que o viés de reamostragem é pequeno, e a estreiteza dos intervalos
confirma que as medianas são estimadas com boa precisão.

## Sensibilidade do modelo de risco aos pesos {#sec-sensibilidade}

::: {.callout-important}
## Resposta direta à crítica sobre a arbitrariedade dos pesos

A revisão questionou por que 20 m recebe 10 pontos (e não 8 ou 12) e por que os
três critérios têm peso igual na Equação 1. Em vez de justificar os pesos *a
posteriori*, testamos se a **conclusão** do estudo muda quando eles mudam.
:::

```{r}
#| label: tbl-sensibilidade
#| tbl-cap: "Análise de sensibilidade: classificação de risco sob diferentes esquemas de ponderação"

cenarios <- list(
  "Original (pesos iguais, escada 10/7,5/5/2,5/0,5)" = list(w = c(1,1,1), escores = PARAMS$escores),
  "Escada linear (10/8/6/4/2)"                        = list(w = c(1,1,1), escores = c(10,8,6,4,2)),
  "Escada exponencial (10/5/2,5/1,25/0,5)"            = list(w = c(1,1,1), escores = c(10,5,2.5,1.25,0.5)),
  "Água com peso dobrado"                             = list(w = c(1,1,2), escores = PARAMS$escores),
  "Saúde com peso dobrado"                            = list(w = c(2,1,1), escores = PARAMS$escores),
  "Ensino com peso dobrado"                           = list(w = c(1,2,1), escores = PARAMS$escores),
  "Água +50%"                                         = list(w = c(1,1,1.5), escores = PARAMS$escores),
  "Água −50%"                                         = list(w = c(1,1,0.5), escores = PARAMS$escores)
)
sens <- sensibilidade_pesos(pts, cenarios)
tab(sens, digitos = 2)

## Faixa de variação da Classe I quando se altera apenas o peso entre critérios
sens_pesos    <- sens[["Classe I (%)"]][!grepl("Escada", sens$Cenário)]
sens_min      <- min(sens_pesos)
sens_max      <- max(sens_pesos)
sens_linear   <- sens[["Classe I (%)"]][sens$Cenário == "Escada linear (10/8/6/4/2)"]
```

```{r}
#| label: fig-sensibilidade
#| fig-cap: "Percentual de pontos classificados como baixo risco (Classe I) sob cada esquema de ponderação. A conclusão é robusta à variação dos pesos entre critérios, mas sensível à forma da escada de pontuação."
#| fig-height: 4

sens |>
  dplyr::mutate(tipo = dplyr::if_else(grepl("Escada", Cenário),
                                      "Altera a escada de pontuação",
                                      "Altera o peso entre critérios")) |>
  ggplot(aes(x = reorder(Cenário, `Classe I (%)`), y = `Classe I (%)`, fill = tipo)) +
  geom_col(width = 0.68) +
  geom_text(aes(label = fmt_n(`Classe I (%)`, 1)), hjust = -0.15, size = 3,
            colour = "#333333") +
  coord_flip(ylim = c(0, 105)) +
  scale_fill_manual(values = c(COR$destaque, COR$primaria), name = NULL) +
  labs(x = NULL, y = "% de pontos em Classe I (baixo risco)") +
  tema_artigo()
```

**Conclusão da análise de sensibilidade.** Alterar o peso relativo entre
critérios — inclusive dobrar o peso da água, o critério mais crítico — mantém a
Classe I entre `r fmt_n(sens_min, 0)`% e `r fmt_n(sens_max, 0)`%: a
conclusão de predomínio de baixo risco é **robusta à ponderação**. Já a
substituição da escada de pontuação por uma progressão linear reduz a Classe I
para `r fmt_n(sens_linear, 1)`%.

::: {.callout-tip}
## Recomendação de redação

O aspecto sensível do modelo **não são os pesos entre critérios** (que o revisor
questionou), **mas a forma da escada de pontuação** (que ninguém questionou).
Recomenda-se: (i) apresentar esta análise de sensibilidade como seção de
robustez; (ii) declarar explicitamente que a escada decrescente adotada segue
Paz et al. (2020); e (iii) reconhecer, nas limitações, que uma progressão linear
produziria classificação mais conservadora.
:::

## Estrutura AHP para ponderação por especialistas {#sec-ahp}

A revisão sugeriu derivar os pesos por *Analytic Hierarchy Process*. O método
está implementado e validado (autovetor principal e razão de consistência de
Saaty), pronto para receber os julgamentos assim que o painel responder.

::: {.callout-important}
## O que esta seção NÃO faz

Ela **não produz pesos AHP para o estudo**. O AHP converte julgamentos de
especialistas em números; inventar esses julgamentos geraria pesos sem lastro —
exatamente o problema que o método existe para resolver. A matriz abaixo é
**ilustrativa**, serve apenas para demonstrar que a implementação funciona, e
seus valores não devem ser usados no artigo.
:::

```{r}
#| label: tbl-ahp
#| tbl-cap: "Demonstração da rotina AHP com uma matriz ILUSTRATIVA (não são pesos do estudo)"

matriz_exemplo <- matrix(
  c(1,   3,   4,
    1/3, 1,   2,
    1/4, 1/2, 1),
  nrow = 3, byrow = TRUE,
  dimnames = list(c("Recursos hídricos", "Unidades de saúde", "Instituições de ensino"),
                  c("Recursos hídricos", "Unidades de saúde", "Instituições de ensino")))

ahp <- ahp_pesos(matriz_exemplo)
ahp$pesos |> tab(digitos = 3)
```

```{r}
#| label: tbl-ahp-diag
#| tbl-cap: "Diagnóstico de consistência da matriz"

ahp$diagnostico |> tab(digitos = 4)
```

**Como conduzir o painel.** Cada especialista responde a três comparações
("quanto mais importante é a proximidade a corpos hídricos frente à proximidade
a escolas?", na escala 1–9 de Saaty); as matrizes individuais são agregadas pela
média geométrica; a razão de consistência precisa ficar abaixo de 0,10. Com 3 a
5 especialistas o procedimento é viável em poucas semanas e transformaria a
fragilidade apontada pelo revisor em contribuição metodológica.

Enquanto isso, a **análise de sensibilidade de @sec-sensibilidade** já responde
à crítica: mostra que a conclusão não depende dos pesos.

## Sensibilidade à decisão sobre coordenadas duplicadas {#sec-robustez-dup}

```{r}
#| label: tbl-robustez-dup
#| tbl-cap: "Comparação dos principais resultados com e sem coordenadas duplicadas"

resumo_versao <- function(dados, rotulo) {
  tibble::tibble(
    Versão = rotulo, n = nrow(dados),
    `Mediana d. água (m)` = median(dados$d_agua),
    `Mediana d. saúde (m)` = median(dados$d_saude),
    `Sf médio` = mean(dados$Sf),
    `Classe I (%)` = 100 * mean(dados$classe_risco == PARAMS$classes_sf[1]),
    `≤ 20 m de água (%)` = 100 * mean(dados$d_agua <= 20)
  )
}
dplyr::bind_rows(
  resumo_versao(sf::st_drop_geometry(pts), "Completa (com duplicatas)"),
  resumo_versao(sf::st_drop_geometry(pts_unicos), "Apenas locais únicos")
) |> tab(digitos = 2)
```

As diferenças são de pequena magnitude em todos os indicadores, o que indica que
**a decisão sobre as duplicatas não compromete as conclusões** — embora deva ser
documentada no artigo por transparência.

## Sensibilidade ao procedimento de limpeza das coordenadas

```{r}
#| label: tbl-robustez-limpeza
#| tbl-cap: "Comparação entre a base corrigida e a base restrita apenas a coordenadas originalmente válidas"

sem_correcao <- sf::st_drop_geometry(pts[pts$correcao == "sem correção", ])
dplyr::bind_rows(
  resumo_versao(sf::st_drop_geometry(pts), "Corrigida (análise principal)"),
  resumo_versao(sem_correcao, "Apenas originalmente válidas")
) |> tab(digitos = 2)
```

Os resultados praticamente não se alteram, confirmando que as correções
tipográficas **recuperam informação sem introduzir viés** — os pontos corrigidos
comportam-se como os demais.

## Análise inferencial da distribuição por renda {#sec-renda-inf}

```{r}
#| label: tbl-renda-chi
#| tbl-cap: "Teste de aderência da distribuição dos pontos entre faixas de renda"

renda_valida <- DADOS$renda |> dplyr::filter(faixa != "Sem dados", n > 0)
gof_renda <- qui_aderencia(setNames(renda_valida$n, as.character(renda_valida$faixa)),
                           rotulo = "Distribuição entre faixas de renda")
gof_renda$resumo |> dplyr::mutate(`valor-p` = fmt_p(`valor-p`)) |> tab(digitos = 2)
```

```{r}
#| label: tbl-renda-residuos
#| tbl-cap: "Resíduos padronizados por faixa de renda"

gof_renda$detalhe |> tab(digitos = 2)
```

```{r}
#| label: fig-renda
#| fig-cap: "Distribuição dos pontos de descarte por faixa de renda domiciliar. A concentração nas faixas intermediárias e baixas sustenta a discussão de justiça ambiental."
#| fig-height: 3.8

renda_valida |>
  dplyr::mutate(pct = 100 * n / sum(n)) |>
  ggplot(aes(x = faixa, y = pct)) +
  geom_col(fill = COR$primaria, width = 0.68) +
  geom_text(aes(label = fmt_n(pct, 1)), vjust = -0.5, size = 2.9, colour = "#333333") +
  labs(x = "Faixa de renda domiciliar (R$)", y = "% dos pontos de descarte") +
  tema_artigo() +
  theme(axis.text.x = element_text(angle = 30, hjust = 1))
```

::: {.callout-important}
## Este teste tem valor limitado — não o use como evidência principal

O qui-quadrado acima compara as contagens observadas com uma distribuição
**uniforme entre faixas de renda**, e essa hipótese nula é frágil por dois
motivos: as faixas têm **larguras desiguais** (R$ 255 na primeira, R$ 2.550 na
sexta) e **não há denominador** — não se sabe quantos domicílios ou que extensão
territorial cada faixa ocupa. Rejeitar a uniformidade, aqui, é quase automático
e diz pouco.

O que a tabela sustenta é uma afirmação **descritiva**: os pontos concentram-se
nas faixas de renda baixa e intermediária. Para sustentar desigualdade
ambiental de fato, é indispensável obter a **renda por bairro (Censo 2022)** e
cruzá-la com a densidade por bairro já calculada — a estrutura para isso está
pronta em `bairros_stats.csv`. Recomenda-se que o manuscrito apresente esta
seção como descritiva, sem o teste, até que o denominador esteja disponível.
:::

## Ecoestações: cobertura da rede {#sec-eco}

```{r}
#| label: tbl-eco
#| tbl-cap: "Distância dos pontos de descarte à ecoestação mais próxima que recebe RCD"

tibble::tibble(
  Indicador = c("Distância mediana (m)", "Distância média (m)",
                "Pontos a ≤ 500 m (%)", "Pontos a ≤ 1.000 m (%)",
                "Pontos a ≤ 2.000 m (%)", "Ecoestações que recebem RCD (n)"),
  Valor = c(median(pts$d_eco), mean(pts$d_eco),
            100 * mean(pts$d_eco <= 500), 100 * mean(pts$d_eco <= 1000),
            100 * mean(pts$d_eco <= 2000), nrow(DADOS$eco_rcc))
) |> tab(digitos = 1)
```

```{r}
#| label: tbl-eco-corr
#| tbl-cap: "Correlação entre número de equipamentos de entrega voluntária e número de pontos de descarte, por RPA"

eco_rpa <- DADOS$eco_todos
eco_rpa$RPA <- rpa$RPA[sf::st_nearest_feature(eco_rpa, rpa)]
n_eco <- as.integer(table(factor(eco_rpa$RPA, levels = 1:6)))
sp_eco <- cor.test(n_eco, as.numeric(obs_rpa), method = "spearman", exact = FALSE)

tibble::tibble(
  RPA = 1:6, `Equipamentos` = n_eco, `Pontos de descarte` = as.integer(obs_rpa)
) |> tab()
```

Spearman ρ = `r fmt_n(sp_eco$estimate, 3)`; p = `r fmt_p(sp_eco$p.value)` (n = 6,
análise exploratória — poder muito baixo).

::: {.callout-important}
## Reinterpretação necessária no manuscrito

A distância mediana de `r fmt_n(median(pts$d_eco), 0)` m e o fato de apenas
`r fmt_n(100 * mean(pts$d_eco <= 1000), 1)`% dos pontos estarem a menos de 1 km de
uma ecoestação indicam **déficit de cobertura da rede**, e não apenas falha de
educação ambiental. O manuscrito sugere que a coincidência entre a RPA 4 ter
mais pontos e mais ecoestações demandaria "programas de educação ambiental"; os
dados apontam que a recomendação deve incluir **expansão e redistribuição da
rede de recebimento**.
:::

---

# Limitações {#sec-limitacoes}

```{r}
#| label: tbl-limitacoes
#| tbl-cap: "Limitações do estudo e seu efeito sobre a interpretação"
#| echo: false

tibble::tribble(
  ~Limitação, ~`Efeito sobre os resultados`, ~`Mitigação adotada`,
  "Delineamento transversal", "Não capta dinâmica temporal do descarte nem efeito de intervenções", "Declarada; recomenda-se monitoramento longitudinal",
  "Camadas de equipamentos públicos", "Análises de distância usaram camadas oficiais, não as originais do estudo", "Documentado; pipeline pronto para substituição imediata",
  "Ausência de denominador socioeconômico", "Análise de renda mede concentração, não taxa per capita", "Explicitado em @sec-renda-inf",
  "Pesos do modelo de risco", "Escolha metodológica não validada por especialistas", "Análise de sensibilidade em @sec-sensibilidade",
  "Coordenadas duplicadas", "Ambiguidade sobre repetição legítima vs. dupla digitação", "Teste de robustez em @sec-robustez-dup",
  "Falácia ecológica", "Associações em nível de bairro não se transferem a indivíduos", "Interpretação mantida em nível agregado",
  "Confundimento urbano no teste CSR", "Proximidade pode refletir coocorrência com a mancha urbana, não escolha de local", "Declarada em @sec-csr; exigiria modelo ajustado por densidade construída",
  "Distância euclidiana", "Não considera barreiras físicas nem rede viária", "Adequada ao objetivo (exposição ambiental, não deslocamento)",
  "Empates no escore Sf", "52% dos pontos no valor mínimo tornam a mediana pouco discriminante", "Reportadas média e quartis junto da mediana",
  "Área das RPAs inclui lâmina d'água", "Densidade por km² levemente subestimada onde há rios extensos", "Quantificada (~3%); afeta as RPAs de modo semelhante",
  "Cortes de distância da água divergem no manuscrito", "Tabela 1 indica 60 m; tabelas de resultado indicam 80 m", "Adotada a Tabela 1; impacto quantificado em 58 pontos",
  "Largura de banda do Kernel", "A escolha de 500 m altera a suavização da superfície", "Valor usual para escala intraurbana; não testada sensibilidade",
  "Teste de renda sem denominador", "Não permite afirmar taxa por domicílio ou por área", "Rebaixado a descritivo; exige renda por bairro do Censo"
) |> tab()
```

## Procedimentos deliberadamente não executados

```{r}
#| label: tbl-nao-feito
#| tbl-cap: "Análises consideradas e razão de não terem sido realizadas"
#| echo: false

tibble::tribble(
  ~Análise, ~Situação, ~Observação,
  "Regressão espacial (SEM/SAR)", "FEITA", "@sec-determinantes — com proxy de precariedade no lugar de renda",
  "Modelo Poisson/binomial negativa", "FEITA", "@sec-determinantes — superdispersão severa exigiu binomial negativa",
  "LISA (Moran local)", "FEITA", "@sec-espacial — 9.999 permutações para estabilizar o FDR",
  "Sensibilidade da largura de banda do Kernel", "FEITA", "@sec-espacial — padrão estável de 250 m a 1.500 m",
  "Estrutura AHP", "IMPLEMENTADA", "@sec-ahp — aguarda julgamentos de um painel real",
  "GWR (regressão geograficamente ponderada)", "não feita", "Com uma única covariável e n = 94, acrescentaria pouco ao SEM/SAR",
  "Renda por bairro (Censo 2022)", "não feita", "Cadastro Único do portal não tem bairro nem coordenada; exige tabulação do IBGE por setor censitário",
  "Ajuste do CSR por densidade construída", "INVIÁVEL", "Camada de edificações cobre só 67% dos bairros (zeros falsos)",
  "Análise temporal", "não feita", "Levantamento em campanha única; não há variação temporal a modelar",
  "AHP com painel de especialistas", "não feita", "Exige recrutamento; a sensibilidade de @sec-sensibilidade cobre a crítica no prazo da revisão",
  "Análise de poder", "não se aplica", "Levantamento censitário do fenômeno, não amostra probabilística"
) |> tab()
```

# Reprodutibilidade {#sec-repro}

```{r}
#| label: sessao
#| echo: false

info <- sessionInfo()
tibble::tibble(
  Item = c("Versão do R", "Sistema operacional", "Sistema de referência",
           "Semente aleatória", "Permutações (Moran)", "Reamostras (bootstrap)",
           "Data de processamento"),
  Valor = c(info$R.version$version.string, info$running,
            "SIRGAS 2000 / UTM 25S (EPSG:31985)",
            as.character(PARAMS$semente), as.character(PARAMS$n_perm), "5.000",
            format(Sys.Date(), "%d/%m/%Y"))
) |> tab()
```

```{r}
#| label: tbl-pacotes
#| tbl-cap: "Pacotes utilizados e respectivas versões"
#| echo: false

pk <- c("sf", "spdep", "spatstat.explore", "moments", "nortest", "FSA",
        "DescTools", "dplyr", "ggplot2", "knitr")
tibble::tibble(Pacote = pk,
               Versão = vapply(pk, function(p) as.character(packageVersion(p)), character(1)),
               Finalidade = c("Operações geoespaciais vetoriais",
                              "Autocorrelação espacial (Moran, Getis-Ord)",
                              "Padrão de pontos (função K/L de Ripley)",
                              "Assimetria e curtose",
                              "Testes de normalidade (AD, Lilliefors)",
                              "Teste de Dunn para comparações múltiplas",
                              "Estatísticas descritivas auxiliares",
                              "Manipulação de dados",
                              "Gráficos",
                              "Geração do relatório")) |>
  tab()
```

**Arquivos do projeto**

| Arquivo | Conteúdo |
|---|---|
| `00_setup.R` | Ambiente, parâmetros globais e funções de formatação |
| `01_dados.R` | Leitura, auditoria, limpeza e integração espacial |
| `02_analises.R` | Rotinas estatísticas (uma função por método) |
| `relatorio.qmd` | Este documento |
| `renderizar.R` | Script de renderização |

Para reproduzir integralmente: execute `renderizar.R`. O cache
(`_dados_cache.rds`) pode ser apagado para forçar o reprocessamento completo,
que leva cerca de cinco minutos.

---

# Recomendações para o manuscrito {#sec-recomendacoes}

```{r}
#| label: tbl-recomendacoes
#| tbl-cap: "Ações recomendadas, por prioridade"
#| echo: false

tibble::tribble(
  ~Prioridade, ~Ação, ~Seção,
  "Alta", "Corrigir área e população da RPA 1 na caracterização da área", "@sec-auditoria",
  "Alta", "Substituir o qui-quadrado por RPA pela versão proporcional à área", "@sec-rpa",
  "Alta", "Incluir a seção de análise espacial (R, Moran, Gi*, Kernel) nos resultados", "@sec-espacial",
  "Alta", "Ajustar a redação sobre 'afastamento' à luz do teste contra o território", "@sec-csr",
  "Alta", "Acrescentar tamanhos de efeito (Cohen's w, V de Cramér) ao reporte", "@sec-inferencia",
  "Alta", "Incluir a análise de sensibilidade como resposta à crítica dos pesos", "@sec-sensibilidade",
  "Alta", "Reescrever 'baixa correlação' como 'sem correlação significativa'", "@sec-rpa",
  "Média", "Incluir a tabela de descritivas das distâncias", "@sec-descritiva",
  "Alta", "Substituir o enquadramento de justiça ambiental por dinâmica construtiva", "@sec-determinantes",
  "Alta", "Reportar o modelo espacial, não a correlação bivariada com precariedade", "@sec-determinantes",
  "Média", "Cumprir a promessa metodológica de análise por renda", "@sec-renda-inf",
  "Média", "Reinterpretar o achado das ecoestações como déficit de cobertura", "@sec-eco",
  "Média", "Explicitar a distinção entre % de área e % de pontos", "@sec-risco",
  "Baixa", "Remover o parágrafo duplicado e renumerar as duas 'Table X2'", "—",
  "Baixa", "Reportar gl = 8 no teste de independência", "@sec-inferencia"
) |> tab()
```
